臺灣臺中地方法院刑事判決             100年度易字第3572號
公  訴  人  臺灣臺中地方法院檢察署檢察官
被      告  張景堯
上列被告因詐欺案件，經檢察官提起公訴（100年度偵緝字第152
5號），本院判決如下：
    主    文
張景堯幫助意圖為自己不法之所有，以詐術使人將本人之物交付
，累犯，處拘役伍拾日，如易科罰金，以新臺幣壹仟元折算壹日
。
    犯罪事實
一、張景堯前於民國97年間因施用第一級毒品案件，經本院以97
    年度訴字第1315號刑事判決判處有期徒刑10月確定；復因2
    次施用第一級毒品案件，經本院分別以97年度訴字第3223號
    、97年度訴字第3388號刑事判決，各判處有期徒刑10月、11
    月確定，後二罪嗣經定應執行有期徒刑1年6月，並與前開竊
    盜罪所定之有期徒刑10月接續執行，於97年6月29日入監執
    行，至99年7月7日縮短刑期假釋出監，並於99年7月12日保
    護管束期滿未經撤銷假釋，刑期以已執行完畢論。詎仍不知
    悔改，其可預見將個人金融帳戶之金融卡、密碼交予身分不
    詳之成年人使用，可能以該金融帳戶遂行財產上犯罪之目的
    ，竟不顧他人可能受害之危險，仍以縱若有人持以犯罪亦無
    違反其本意之幫助詐欺取財犯意，竟於99年7月13日（原起
    訴書記載為同年月7日，嗣經檢察官於審理期日言詞更正之
    ）至同年8月24日之間某日，在不詳地點，將其前向中華郵
    政股份有限公司臺中水湳郵局（下稱中華郵政臺中水湳郵局
    ）所申請開立帳號：0000000-0000000號帳戶之金融卡及密
    碼，交付不詳姓名、年籍之詐欺集團成年成員，幫助該詐欺
    集團為詐欺取財犯行時，作為存、匯款及提款帳戶使用，任
    由他人藉以遂行詐欺取財犯罪。嗣前揭詐欺集團成年成員即
    共同基於意圖為自己不法所有之犯意聯絡，分別於如附表所
    示之時間，以如附表所示之方式，向如附表所示之陳巧鈴、
    翁銘駿、張○○（未滿18歲，真實姓名及年籍詳卷）及林郁
    君等4人施用詐術，致陳巧鈴等4人各陷於錯誤，遂依該詐欺
    集團成年成員之指示持金融卡前往ATM操作，而將渠等所有
    如附表所示之款項匯入張景堯之上開帳戶內，並旋遭該詐欺
    集團成年成員提領。嗣陳巧鈴等4人發覺受騙，乃報警處理
    而查獲上情。
二、案經陳巧鈴、翁銘駿、張○○及林郁君訴由臺中縣警察局烏
    日分局（後改制為臺中市政府警察局烏日分局）報請臺灣臺
    中地方法院檢察署檢察官偵查起訴。
    理    由
一、證據能力之說明：
（一）按公務員職務上製作之紀錄文書、證明文書，及從事業務
      之人於業務上或通常業務過程所須製作之紀錄文書、證明
      文書，除顯有不可信之情況外，得為證據，刑事訴訟法第
      159條之4第1、2款定有明文。本案下述所使用之被告身心
      障礙手冊1件、中華郵政臺中水湳郵局帳號：0000000-000
      0000號帳戶之開戶基本資料及查詢未印摺交易詳情2紙、
      客戶歷史交易清單1份、自動櫃員機交易明細表影本共計5
      紙，分別係屬公務員及從事業務之人於通常業務過程所為
      之紀錄文書，無偽造之動機，且查無其他顯然不可信之情
      況，依上揭條文規定，得作為證據。
（二）按刑事訴訟法第159條之5規定：「（第1項）被告以外之
      人於審判外之陳述，雖不符前四條之規定，而經當事人於
      審判程序同意作為證據，法院審酌該言詞陳述或書面陳述
      作成時之情況，認為適當者，亦得為證據。（第2項）當
      事人、代理人或辯護人於法院調查證據時，知有第159條
      第1項不得為證據之情形，而未於言詞辯論終結前聲明異
      議者，視為有前項之同意。」，其立法意旨在於傳聞證據
      未經當事人之反對詰問予以核實，原則上先予排除，惟若
      當事人已放棄詰問或未聲明異議，基於證據資料愈豐富，
      愈有助於真實發現之理念，且強化言詞辯論原則，法院自
      可承認該傳聞證據例外擁有證據能力。經查，本案下列使
      用之內政部警政署反詐騙諮詢專線紀錄表、受理刑事案件
      報案三聯單、受理詐騙帳戶通報警示簡便格式表及受理各
      類案件紀錄表影本各4份，其本質上，係司法警察（官）
      針對本件具體個案所為之受理報案及通報紀錄，不具備例
      行性、公示性之要件，自非刑事訴訟法第159條之4第1款
      所指公務員職務上製作之紀錄文書、證明文書，亦非同條
      第3款規定與上述公文書具有同等程度可信性之文書（最
      高法院98年度臺上字第3258號判決意旨參照），另被害人
      陳巧鈴、翁銘駿、張○○及林郁君4人於警詢中之陳述，
      其性質上均屬傳聞證據，惟經檢察官、被告張景源於本院
      準備程序時，均表示對上開證據之證據能力沒有意見，同
      意作為證據（見本院卷第12頁背面），又本院審酌上開言
      詞陳述或書面陳述作成時之情況，查無其他不法之情狀，
      足認為得為本案之證據，依刑事訴訟法第159條之5之規定
      ，有證據能力。
二、訊據被告固不否認其有申請上開中華郵政臺中水湳郵局帳號
    ：0000000-0000000號帳戶之事實，惟矢口否認有上開幫助
    詐欺取財之故意，辯稱：其於90年間因左、右手指工作受傷
    ，申請輕度身心障礙手冊，上開郵局帳戶是自95年1月起，
    供做向臺中縣大肚鄉公所領取殘障補助之用，其不會隨便交
    給別人，又其於100年7月間因工作受傷，天天作復建，大小
    便無法自理，因而申請中度身心障礙手冊，並想要再申領殘
    障津貼，才知該郵局帳戶已被凍結，因而無法請領殘障的補
    助，而郵局帳戶之金融卡及密碼是被何人交出去的，其也不
    清楚，上開郵局帳戶之存摺卡及金融卡、印章是放在家裡其
    睡覺床旁邊1張桌子下面置物處，不是抽屜，家裡人都可以
    取走，對本案其完全不知情云云。惟查：
（一）被告以其名義申設前揭中華郵政臺中水湳郵局帳號：0000
      000-0000000號帳戶，並領有存摺、金融卡及密碼一節，
      據被告於偵查及本院審理供述明確，並有被告所有上開郵
      局帳戶之開戶基本資料及查詢未印摺交易詳情2紙在卷可
      憑（見警卷第36至37頁）。又詐騙集團成年成員以電話向
      如附表所示之被害人陳巧鈴等4人行使詐術，致該被害人4
      人陷於錯誤而匯款至被告上開郵局帳戶等事實（詳如附表
      所示），業據如附表所示之被害人陳巧鈴、翁銘駿、張○
      ○及林郁君4人於警詢中證述綦詳，且有該被害人4人提供
      之自動櫃員機交易明細表影本共計5紙、內政部警政署反
      詐騙諮詢專線紀錄表、受理刑事案件報案三聯單、受理詐
      騙帳戶通報警示簡便格式表及受理各類案件紀錄表影本各
      4份附卷可稽（見警卷第8至29頁）。
（二）被告雖辯稱：該中華郵政臺中水湳郵局帳戶是自95年1月
      起，供做向臺中縣大肚鄉公所領取殘障補助之用，其不會
      隨便交給別人云云。然該以被告名義申領之中華郵政臺中
      水湳郵局帳戶，固有自95年1月27日以委發款項名義存入
      3000元，之後自96年3月3日起至96年12月10日止，於每月
      月初均以委發款項名義各存入3000元之事實，有上開帳戶
      之客戶歷史交易清單1份在卷可證（見本院卷第19至21頁
      ），被告於本院審理時亦供稱：該每月存入之3000元，即
      為其所稱之殘障補助等語。然該存入之日期是至96年12月
      10日止，之後即無再存入，而本案起訴被告交付之時間是
      99年7月13日至同年8月24日之間某日，兩者相距達2年半
      有餘，即無關連性存在，是尚不能以被告曾於95至96年間
      每月領取該3000元之殘障補助，即可認定被告仍有使用該
      帳戶之實益。至於被告另所辯：其於100年7月間因中度殘
      障，想要再申領殘障補助，才知該郵局帳戶已被凍結云云
      ，雖有其上載明鑑定日期為100年7月之被告身心障礙手冊
      附卷可按（見本院卷第34頁），縱然屬實，但其因工作傷
      害而造成殘障係發生在本案交付之後，且已將近1年之時
      間，是亦不得以事後發生之事，推論其於99年7月13日至
      同年8月24日之間仍有使用該帳戶之實益。是被告上開辯
      解，尚難採信。
（三）再者，金融機構之帳戶存摺、提款卡等相關資料事關個人
      財產權益之保障，其專有性甚高，除非本人或與本人親密
      關係者，難認有何理由可自由流通使用該存摺、提款卡，
      一般人均有妥為保管及防止他人任意使用之認識，縱特殊
      情況偶需交付他人使用，亦必深入瞭解用途及合理性，始
      予提供，且該等專有物品如落入不明人士手中，而未加以
      闡明正常用途，極易被利用為與財產有關之犯罪工具，此
      為吾人依一般生活認知所易於體察之常識。況近年來新聞
      媒體，對於不肖犯罪集團常利用人頭帳戶，作為詐騙錢財
      等犯罪工具，藉此逃避檢警查緝之情事，亦多所報導，政
      府亦大力宣導，督促民眾注意，主管機關甚至限制以提款
      卡轉帳之金額，是交付帳戶資料予非親非故之人，該取得
      帳戶資料之人應係為謀非正當資金進出，而隱瞞其資金流
      程及行為人身分曝光之不法使用，幾乎已成為人盡皆知之
      犯罪手法。是被告自應妥適保管其所申領之中華郵政臺中
      水湳郵局帳號之金融卡及密碼，然上開帳戶卻供詐欺集團
      作為詐欺取財犯行之用，且依其之辯詞，其復未能指出是
      由何同居之人交出，即難認被告之上開辯詞與一般常態事
      理相符而足以採信。
（四）又按刑法關於犯罪之故意，於直接故意，須行為人對於構
      成犯罪之事實，具備明知及有意使其發生之兩個要件；於
      間接故意，須行為人對於構成犯罪之事實，具備預見其發
      生及其發生不違背行為人本意之兩個要件，本案雖無證據
      證明被告有幫助不詳詐欺集團詐欺取財之直接故意，惟依
      前揭論述，足認被告將前開申設之帳戶資料交予不詳之詐
      欺集團成年成員使用時，顯能預見將遭用於詐欺取財之犯
      罪，是其主觀上確有幫助他人詐欺犯罪之不確定故意，要
      無可疑。綜上所述，本案事證明確，被告上開所辯顯係卸
      責之詞，不足採信，其詐欺犯行足堪認定。
三、論罪科刑之理由：
（一）被告基於幫助他人共同犯罪之意思，提供中華郵政水湳郵
      局帳戶之金融卡、密碼交予犯罪集團成年成員使用，供作
      匯款專戶，以取得詐騙如附表所示被害人所交付款項之行
      為，被告係以幫助詐欺取財之意思，參與詐欺取財構成要
      件以外行為，核係為刑法第30條第1項、第339條第1項詐
      欺取財罪之幫助犯。
（二）被告以一交付上開中華郵政水湳郵局帳戶之金融卡、密碼
      予詐欺集團成年成員之幫助行為，同時幫助詐欺集團成年
      成員對被害人陳巧鈴、翁銘駿、張○○及林郁君等4人實
      行詐欺取財犯行，係以一行為而觸犯構成要件相同之數罪
      名，為想像競合犯，應依刑法第55條之規定，從一重處斷
      。
（三）被告前曾於97年間因施用第一級毒品案件，經本院以97年
      度訴字第1315號刑事判決判處有期徒刑10月確定；復因2
      次施用第一級毒品案件，經本院分別以97年度訴字第3223
      號、97年度訴字第3388號刑事判決，各判處有期徒刑10月
      、11月確定，後二罪嗣經定應執行有期徒刑1年6月，並與
      前開竊盜罪所定之有期徒刑10月接續執行，於97年6月29
      日入監執行，至99年7月7日縮短刑期假釋出監，並於99
      年7月12日保護管束期滿未經撤銷假釋，刑期以已執行完
      畢論等情，有臺灣高等法院被告前案紀錄表1份存卷可按
      ，其於受徒刑之執行完畢後，5年以內故意再犯本件有期
      徒刑以上之罪，為累犯，應依刑法第47條第1項規定，加
      重其刑。
（四）被告就他人之犯罪加以助力，而參與構成要件以外之行為
      ，為幫助犯，爰依刑法第30條第2項規定，依正犯之刑減
      輕之。被告之刑同有加重減輕之事由，應先加後減之。
（五）又上開被害人張○○是於83年2月間出生一節，據其於警
      詢時陳述明確（見警卷第4頁），是其於本案發生時為未
      滿18歲之少年，然被告於為本案之幫助行為時，衡諸常情
      ，當無從預見詐欺集團成年成員是以之作為詐欺未滿18歲
      少年之用，況檢察官於起訴書及本院審理論告時，亦未就
      此論及被告另應依兒童及少年福利與權利保障法第112條
      第1項之規定加重其刑，是本案尚不得適用上開法條，併
      予敘明。
（六）爰審酌被告不思從事正當行業，以獲取生活費用，且無視
      現今社會詐欺犯行猖獗，被害人所受之痛苦，提供其所申
      設之中華郵政水湳郵局帳戶金融卡及告知密碼，使詐欺犯
      罪得以遂行，所生危害非輕，犯後復否認犯行，惟念及被
      告本身並未實際參與本案詐欺取財之犯行，可非難性較小
      ，且被害人4人所受詐欺之金額並非鉅大，及被告因馬尾
      束症候群，造成其雙下肢無力無法獨力行走及大小便失禁
      ，並申領身心障礙手冊一節，有中山醫院大學附設醫院中
      興分院診斷證明書3紙、身心障礙手冊1份在卷可稽，是其
      目前生活之狀況尚值同情等一切情狀，量處如主文所示之
      刑，並諭知易科罰金之折算標準，以示懲儆。
據上論斷，依刑事訴訟法第299條第1項前段，刑法第339條第1項
、第30條第1項前段、第2項、第55條、第47條第1項、第41條第1
項前段，刑法施行法第1條之1第1項、第2項前段，判決如主文。
本案經檢察官張容珊到庭執行職務。
中    華    民    國   100    年    12    月    29    日
                  刑事第五庭  審判長法  官  楊真明
                                    法  官  賴秀雯
                                    法  官  簡璽容
以上正本證明與原本無異。
如不服本判決應於收受判決後10日內向本院提出上訴書狀，並應
敘述具體理由；其未敘述上訴理由者，應於上訴期間屆滿後20日
內向本院補提理由書（均須按他造當事人之人數附繕本）「切勿
逕送上級法院」。
                                    書記官  賴瓊珠
中    華    民    國   100    年    12    月    29    日
附表：
┌──┬───┬─────┬───────────────┬─────┐
│編號│被害人│詐欺時間（│      詐    欺    方    式    │ 匯款金額 │
│    │      │匯款時間）│                              │（新臺幣）│
├──┼───┼─────┼───────────────┼─────┤
│ １ │陳巧鈴│99年8月24 │前揭詐欺集團成員撥打電話予陳巧│1萬9983元 │
│    │      │日20時12分│鈴，對陳巧鈴佯稱：其之前在網路│          │
│    │      │許        │購物時，因作業人員疏忽，造成分│          │
│    │      │          │期付款方式錯誤，須至ATM操作以 │          │
│    │      │          │取消分期付款云云，致陳巧鈴信以│          │
│    │      │          │為真而陷於錯誤，遂持金融卡至AT│          │
│    │      │          │M依對方之指示操作，而匯出款項 │          │
│    │      │          │至張景堯之上開帳戶內。        │          │
├──┼───┼─────┼───────────────┼─────┤
│ ２ │翁銘駿│99年8月24 │前揭詐欺集團成員撥打電話予翁銘│2萬9989元 │
│    │      │日21時30分│駿，對翁銘駿佯稱：其之前在拍賣│          │
│    │      │許        │網站購物時，因銀行人員作業錯誤│          │
│    │      │          │，將其1次付款誤設為12期分期付 │          │
│    │      │          │款，須至ATM操作以取消分期付款 │          │
│    │      │          │云云，致翁銘駿信以為真而陷於錯│          │
│    │      │          │誤，遂持金融卡至ATM依對方之指 │          │
│    │      │          │示操作，而匯出款項至張景堯之上│          │
│    │      │          │開帳戶內。                    │          │
├──┼───┼─────┼───────────────┼─────┤
│ ３ │張○○│99年8月24 │前揭詐欺集團成員撥打電話予張○│2萬9898元 │
│    │      │日22時21分│○，對張○○佯稱：其之前在網路│          │
│    │      │許        │購物時，發生簽收錯誤，須至ATM │          │
│    │      │          │操作解除約定云云，致張○○信以│          │
│    │      │          │為真而陷於錯誤，遂持金融卡至  │          │
│    │      │          │ATM依對方之指示操作，而匯出款 │          │
│    │      │          │項至張景堯之上開帳戶內。      │          │
├──┼───┼─────┼───────────────┼─────┤
│ ４ │林郁君│99年8月24 │前揭詐欺集團成員撥打電話予林郁│2萬9989元 │
│    │      │日22時37分│君，對林郁君佯稱：其之前在雅虎│          │
│    │      │許        │奇摩拍賣網站購物，因簽收收貨單│          │
│    │      │          │據時，誤簽為12期分期付款，造成│          │
│    │      │          │原本1次付清之958元，變成分12期│          │
│    │      │          │，每期要付958元，須至ATM操作以│          │
│    │      │          │取消分期付款云云，致林郁君信以│          │
│    │      │          │為真而陷於錯誤，遂持金融卡至  │          │
│    │      │          │ATM依對方之指示操作，而匯出款 │          │
│    │      │          │項至張景堯之上開帳戶內。（另再│          │
│    │      │          │分別匯款7萬元、3萬元至彰化銀行│          │
│    │      │          │0000000000000000號、臺灣銀行  │          │
│    │      │          │0000000000000000號帳戶內，該2 │          │
│    │      │          │帳戶均非張景堯之帳戶。）      │          │
└──┴───┴─────┴───────────────┴─────┘
附錄本判決論罪科刑之法條
刑法第339條第1項：
  意圖為自己或第三人不法之所有，以詐術使人將本人或第三人
  之物交付者，處5年以下有期徒刑、拘役或科或併科1千元以下
  罰金。